【裁判字號】    97,訴,274
【裁判日期】    970930
【裁判案由】    清償債務
【裁判全文】
臺灣板橋地方法院民事判決               97年度訴字第274號
原      告  乙○○
                        2樓
訴訟代理人  吳義雄律師
複 代 理人  吳秉祐律師
被      告  丙○○
                        3樓
訴訟代理人  黃達元律師
複 代 理人  康立平律師
訴訟代理人  廖振洲律師
複 代 理人  陳香文律師
上列當事人間請求清償債務事件，經本院於民國97年9月2日言詞
辯論終結，判決如下：
    主  文
被告應給付原告新台幣壹佰貳拾萬伍仟陸佰肆拾元，及自民國九
十七年三月八日起至清償日止，按年息百分之五計算之利息。
原告其餘先位之訴駁回。
訴訟費用由被告負擔五分之三，餘由原告負擔。
    事實及理由
一、原告主張：
  (一)先位之訴部份：
    原告於民國95年1 月13日與訴外人即前夫丁○○簽訂離婚協
    議書，約定登記於原告名下之坐落台北縣三重市○○段第31
    9 、324 地號土地及其上門牌號碼台北縣三重市○○路○ 段
    70號4 樓房屋（下稱系爭房地）之處分權利歸原告所有，處
    分內容以498 萬元出售，屆時出售所得價金扣除相關規定費
    用及銀行貸款後，實得價金全數應返還原告之父母（原出資
    人），不得反悔等情，並向戶政機關辦理離婚登記。被告係
    丁○○之胞姊，曾服務於華南商業銀行，現為「優模精密工
    業股份有限公司」董事長（下稱優模公司），熟諳金融業務
    ，社經地位較為優越。因此，原告透過丁○○和其父親戊○
    ○、姑媽甲○○○、胞姊即被告等人商議後，乃委託被告出
    賣系爭房地。且為方便被告代為處理買賣事宜，原告與被告
    雙方為通謀虛偽意思表示，於95年1 月18日簽訂「土地房屋
    買賣契約書」（下稱系爭房地買賣契約書），並以「95年1
    月19日買賣」作為辦理系爭房地移轉登記之登記原因和原因
    發生日期，將系爭房地於95年1 月24日辦畢移轉登記於被告
    名下，並於95年2 月16日以系爭房地所有權人即被告名義向
    台灣銀行三重分行辦理抵押貸款，復於同日在台灣銀行三重
    分行開立戶名為被告之綜合存款帳戶（下稱系爭帳戶），由
    原告持有該被告名義帳戶存摺，並由原告自95年3 月起按月
    繳納抵押貸款利息。且原告前夫丁○○偕同被告，於95年9
    月7 日與信義房屋仲介股份有限公司簽訂「買賣仲介一般委
    託書」（下稱系爭仲介委託書），委託該公司居間仲介買賣
    系爭房地，委託銷售總價為新台幣（下同）498 萬元，委託
    期間自95年9 月7 日起至95年12月15日止，惟委託期間期滿
    仍未仲介成功，系爭仲介委託書原本則始終由原告執憑。然
    事後被告未通知原告，以「96年5 月28日買賣」作為系爭房
    地移轉登記原因和原因發生日，於96年7 月6 日將系爭房地
    移轉登記予訴外人黃森林所有。原告迄96年7 月中旬始發現
    上情，因此仍繼續繳納系爭房地之至96年5 月份止之大樓管
    理費、至96年6 月份止之電費、至96年6 月份止之水費及至
    96 年7月份止之房貸利息。兩造簽訂上開土地房屋買賣契約
    書因係通謀虛偽意思表示，並隱藏原告委託被告代理買賣系
    爭房地之法律行為，故應依民法第87條第2 項規定適用關於
    委任之規定。原告係委託被告出賣系爭房地之債權行為，並
    非委任辦理所有權移轉登記之物權行為，被告於96年7 月6
    日將系爭房地移轉為訴外人黃森林所有，原告自可依民法第
    541 條規定，請求被告返還價金2,002,440 元【計算方式：
    498 萬元（委託銷售總價額）－0000000 元（原告未清償之
    抵押貸款）－比照仲介費約定作為委任被告之酬金199200元
    〈498 萬×4%＝199200〉＝0000000 元】等語。先位聲明請
    求：被告應給付原告2,002,440 元及自起訴狀繕本送達翌日
    （即97年3 月8 日）起至清償日止，按年息5%計算之利息。
  (二)備位之訴部份：
    兩造於95年1 月18日簽訂系爭房地買賣契約書，約定買賣總
    價為480 萬元，並於95年2 月8 日交付標的物。扣除原告未
    清償之抵押貸款2,778,360 元後，被告尚欠2,021,640 元價
    金未清償。爰依民法第367 條規定，請求被告給付上開價金
    及法定遲延利息等語。備位聲明：被告應給付原告2,021,64
    0 元及自起訴狀繕本送達翌日起至清償日止，按年息5%計算
    之利息。
二、被告則以：
  (一)否認兩造間有何委任出售系爭房地之法律關係。系爭房地買
    賣契約書無被告之簽名，字跡亦非被告所寫，其上被告名義
    之印文係被告先前委託丁○○代繳水電費、管理費所交付之
    印章，故應係原告所擅自蓋用，否認系爭房地買賣契約書之
    形式真正及實質真正。惟系爭房地買賣契約書雖屬偽造，但
    不足以推翻兩造間有買賣系爭房地之事實。被告買受系爭房
    地後乃基於所有人地位委請信義房屋仲介公司為買賣仲介，
    嗣後，被告亦自行於96年1 月23日與信義房屋仲介公司商議
    更改委託書內容，有買賣委託書內容更改附表1 份可證，縱
    然先前系爭仲介委託書係置於原告處，亦非表示委託仲介人
    即為原告。台灣銀行三重分行所檢送鈞院之契約書與原告所
    提系爭房地買賣契約書上之金額不同，惟該兩份契約書均為
    原告或丁○○所自行撰寫，被告均未參與簽名或用印，對被
    告自無拘束力可言。
  (二)兩造間確實有買賣關係存在：
    系爭房地於95年1 月間被告取得當時市價僅約360 萬元，因
    臺灣銀行所設定之抵押權最高限額僅有360 萬元。被告當時
    委託信義房屋之託售價格為498 萬元，當然無法順利成交。
    被告購買系爭房地，因屬近親關係，雙方間並未簽定書面契
    約，而購買條件為：由原告與丁○○積欠被告之全部債務（
    本息合計1,003,542 元）抵銷，並由被告代償原告之房貸2,
    778,360 元外，被告再匯款48萬元予原告，作為全部買賣價
    金。該價金總額已高於市價行情，被告礙於親情，而勉強同
    意此一違反行情之交易。系爭房地過戶之相關程序，皆由原
    告與其夫婿自行委託代書辦理，被告僅被動提供過戶所須證
    件，倘被告尚積欠原告買賣價款，原告何以願意將系爭房地
    完成過戶等語，資為抗辯。併答辯聲明：駁回原告之訴。
三、兩造不爭執事項：
  (一)系爭房地所有權人本為原告，嗣以原因發生日期為95年1 月
    19日，登記原因為買賣，而於95年1 月24日辦畢移轉登記予
    被告，該次辦理移轉登記予被告事宜係由原告委託代書辦理
    。嗣被告以原因發生日期為96年5 月28日，登記原因為買賣
    ，而於96年7 月6 日辦畢移轉登記予訴外人黃森林。並有土
    地及建物謄本影本各3 份足憑。
  (二)系爭房地於尚未辦畢移轉登記至被告名下之95年1 月19日，
    丁○○偕同被告至國泰世華商業銀行建國分行洽談以系爭房
    地向該行辦理抵押貸款事宜。被告並向國泰世華商業銀行建
    國分行提出兩造間買賣系爭房地之買賣契約書作為銀行授信
    之審查資料。嗣因該銀行所提供之貸款利率條件不夠優惠而
    未向該銀行貸款。
  (三)系爭房地於95年1 月24日移轉登記至被告名下後，被告於95
    年2 月8 日至台灣銀行三重分行，提供買賣總價「440 萬元
    」之系爭房地買賣契約書作為銀行授信之審查資料，並以被
    告為借款人向該銀行辦理系爭房地之抵押貸款（見本院第一
    宗卷第119 至125 頁）。被告於貸得款項後，有代原告向原
    貸款銀行清償房地貸款2,778,360元。
五、原告主張系爭房地所有權人本為原告，嗣以原因發生日期為
    95年1 月19日，登記原因為買賣，而於95年1 月24日辦畢移
    轉登記予被告，該次辦理移轉登記予被告事宜係由原告委託
    代書辦理。嗣被告以原因發生日期為96年5 月28日，登記原
    因為買賣，而於96年7 月6 日辦畢移轉登記予訴外人黃森林
    之事實，為兩造不爭執，並有土地及建物謄本影本各3 份足
    憑，堪信為真正。原告先位之訴主張兩造間系爭房地買賣契
    約書為雙方通謀意思表示而簽立，兩造間隱藏之法律關係為
    委任關係，被告違反受任人義務將系爭房地出售他人，爰依
    委任法律關係請求被告負賠償責任；又備位之訴主張倘鈞院
    兩造間系爭房地買賣契約非通謀虛偽意思表示，則請求被告
    給付買賣價金等語。被告則否認系爭房地買賣契約書為通謀
    虛偽意思表示，辯以：兩造間為買賣關係等語。是本件兩造
    爭執事項要點厥為：
    (一)總價各為440 萬元、480 萬元之系爭房地買賣契約書兩份
      ，形式上是否為真正？
    (二)原告主張兩造間簽立系爭房地買賣契約書為雙方通謀意思
      表示，實則隱藏委任關係，有無理由？
    (三)如系爭房地買賣契約書非雙方通謀意思表示而為真正之買
      賣，原告請求被告給付價金，有無理由？
六、關於總價各為440 萬元、480 萬元之系爭房地買賣契約書兩
    份，形式上是否為真正：
  (一)被告雖否認「總價440 萬元」、「總價480 萬元」兩份系爭
    買賣契約書之形式真正。然查：被告於本院當庭自認其確實
    有將總價440 萬元該份系爭房地買賣契約書提供給台灣銀行
    三重分行作為授信審查之參考資料（見本院第二宗卷第20頁
    之97年7 月8 日言詞辯論筆錄可稽），並有台灣銀行三重分
    行97年4 月15日三重營密字第09700013731 號函所檢送之貸
    款申請書及系爭房地買賣契約書影本各1 件在可證（見本院
    第一宗卷第119 至125 頁）。其次，被告亦自認其在向台灣
    銀行三重分行辦理取得抵押借款之前，曾偕同丁○○共同至
    國泰世華商業銀行建國分行洽談以系爭房地辦理抵押貸款之
    事宜，被告並有提供1 份兩造間買賣系爭房地之不動產買賣
    契約書予國泰世華銀行建國分行作為審查授信之參考資料之
    情（見本院同上期日言詞辯論筆錄），其雖否認所提供給國
    泰世華銀行建國分行者係「總價480 萬元」該份系爭房地買
    賣契約書，然經證人丁○○當庭提出被告向國泰世華銀行建
    國分行申辦抵押貸款之原本及「總價480 萬元」該份系爭房
    地買賣契約書原本各1 份後，被告則承認申辦貸款資料之簽
    名確實係渠所親簽，並陳稱：「…後來國泰世華銀行經辦小
    姐電知我，告訴我利率，我覺得利率太高不同意，請證人丁
    ○○幫我去向國泰世華銀行拿回辦理貸款申請資料並銷燬，
    但丁○○並沒有拿給我，他說已經銷燬了。」（見本院同上
    期日言詞辯論筆錄），亦不否認證人丁○○所當庭提出之「
    總價480 萬元」該份系爭房地買賣契約書原本1 份確實亦為
    被告向國泰世華銀行建國分行所提出之授信參考資料。因此
    ，倘系爭房地買賣契約書形式上係遭偽造，被告豈有知悉後
    不予追查，而猶先後兩次自行向不同之銀行提出兩份遭偽造
    被告名義之系爭房地買賣契約書而行使之理？其否認系爭房
    地買賣契約書之形式真正，為不可採。
  (二)兩造間何以會有兩份總價不同之系爭房地買賣契約書乙節，
    業據證人即原告之前夫、被告之胞弟丁○○到庭證稱：關於
    兩份土地房屋買賣契約書，是伊與被告一同先到國泰世華建
    國分行辦理貸款，因為利息過高所以伊就沒有選擇國泰世華
    銀行，之後是被告自己到台銀三重分行去辦貸款，伊沒跟被
    告一起去，440 萬元那份契約書是被告自己提供給台銀三重
    分行。（問：為何有兩份買賣總價不同的契約書？）440 萬
    、480 萬元兩份契約書事先都寫好，兩份形式上都是真正的
    ，但實質上買賣雙方都沒有買賣的真意。伊與丙○○先拿48
    0 萬元該份買賣契約書去向國泰世華建國分行辦貸款，但國
    泰世華銀行利息太高，所以不選擇國泰銀行。至於後來被告
    為什麼拿另外一份440 萬元的契約書去向台銀三重分行辦貸
    款伊就不知道。寫440 萬、480 萬元兩份契約書，是因為考
    慮怕稅金太高，所以不敢寫總價太高，所以寫一份總價440
    萬元的契約，另外希望能向銀行貸得比較高的貸款成數，所
    以另一份買賣總價金寫480 萬元。440 萬及480 萬元兩份契
    約書手寫文字都是原告寫的，但是兩份契約買方簽名欄被告
    的名字都不是被告簽的，但是買方簽名欄被告印章都是被告
    蓋用的。48 0萬元那份契約書，買方簽名欄被告名字是原告
    寫的，440 萬元那份契約書買方簽名欄被告名字是伊寫的，
    但是兩份契約書買方簽名欄被告印章都是被告蓋用的，也都
    是同一顆印章，被告都知情，因為該兩份契約買賣雙方都沒
    有買賣的真意等語甚明，此有本院97年7 月8 日言詞辯論筆
    錄足憑。
七、關於兩造間簽立系爭房地買賣契約書，是否為雙方通謀虛偽
    意思表示：
    原告主張兩造間簽立系爭房地買賣契約書，為通謀虛偽意思
    表示，實際上並無買賣之真意，僅係原告委託被告以被告名
    義出售系爭房地及辦理較為優惠條件之銀行貸款等語，為被
    告否認，並以上開情詞抗辯。查：
  (一)兩造於95年1 月18日簽立系爭房地買賣契約書，係雙方通謀
    虛偽意思表示所為之事實，業據證人丁○○到庭證稱：因伊
    經營的公司結束，沒有工作，想到大陸工作，為了比較便宜
    的貸款利息，且希望能夠只先繳息不繳本金，所以希望轉貸
    ，但伊貸款條件不夠好，故要借用被告名義過戶到被告名下
    ，再去辦理銀行貸款，並用被告名義委託出售系爭房地。因
    為要向銀行貸款，銀行要看有無買賣的事實，所以兩造才簽
    立系爭房地買賣契約書，不是真的要買賣。系爭房地買賣契
    約是在被告經營的優模公司簽的，是原告授權伊處理，伊去
    被告的公司跟被告簽的，被告的印章是他自己蓋的。辦理過
    戶的代書是伊找的，代書費用、過戶費用、增值稅都是伊出
    的。系爭買賣契約書及系爭仲介委託書的原本都是由伊持有
    保管，系爭仲介委託書原本一直都是由伊保管，不是伊向被
    告借。95年1 月18日48萬元匯款申請書是伊寫的，因代書說
    銀行要求要有買賣的事實，所以才做資金證明，伊才會做這
    個匯款。錢是由被告的帳戶內款項匯出48萬到原告帳戶，有
    經過被告同意，是被告叫伊填這個匯款申請書。台灣銀行三
    重分行之系爭帳戶是被告親自開戶，再由伊去銀行領取系爭
    帳戶存摺，交還給被告。因為每次要繳貸款利息都要向被告
    拿取存摺跟印章，後來被告覺得麻煩就將該存摺及印章交給
    伊保管。貸款利息起初是伊幫原告繳，後來是由原告自己繳
    。而且為了證明會正常繳息，伊把伊向客戶收取的客票存入
    被告名義之系爭帳戶內，被告都知道，而且被告也有檢視過
    該存摺資料。被告從來沒有繳過利息，該帳戶被告並沒有使
    用，後來被告就直接交給伊使用，直接繳息。原告名義之原
    本銀行貸款剩270 幾萬元，為了利息好計算，就直接向台灣
    銀行三重分行轉貸300 萬元，代償先前銀行貸款後，剩下的
    20幾萬元就直接存放在被告名義之臺灣銀行三重分行系爭帳
    戶內，這個款項應該是原告的，因為是用原告的系爭房地去
    向台灣銀行三重分行辦理貸款，只是借用被告的名義，被告
    從來沒有繳過利息。48萬元匯款從被告帳戶匯出至原告帳戶
    後之7 到10天內，伊有交付245,000 元給被告，剩下的款項
    則以未到期的客票連同利息總共9 張交付被告，以為償還。
    系爭仲介委託書是伊找信義房屋三重店的仲介人員一起到被
    告經營之優模公司簽的，因為當初並未把系爭房地賣給被告
    ，是借用被告的名義委託被告處理系爭房地，實際上是由伊
    負責處理，所以係由伊去找仲介人員到被告的公司簽仲介委
    託契約。系爭房地過戶到被告名下後，都是原告在繳納大樓
    管理費及水、電費，並非被告繳納。系爭房地過戶被告名下
    後，伊將權狀連同全部的過戶資料均交由被告保管，因伊信
    賴被告，被告是伊姐姐。伊或原告都沒有欠優模公司或被告
    之夫黃文義錢等語甚明，此有本院97年5 月1 日言詞辯論筆
    錄足憑。
  (二)另證人即被告及丁○○之姑媽甲○○○到庭證稱：系爭房地
    原來是登記是在原告名下，原告及丁○○來找伊說要過戶到
    伊名下，是要借伊的名義過戶而已，不是真的要把房地過戶
    給伊，只是想要借伊名字過戶到伊名下，再用伊名義去向銀
    行貸款，想找利息比較便宜的銀行。原告及丁○○來找伊時
    ，當時他們已經離婚。伊有同意他們可以借名登記在伊名下
    以向銀行辦理貸款，但銀行表示因伊年紀大，沒有工作能力
    ，不能貸款。伊另外要拿自己的房子向銀行辦理抵押貸款來
    幫忙原告及丁○○，但銀行表示伊年紀大，沒有工作能力，
    也沒有辦法用伊另外的房子來辦理抵押貸款。因為用伊名義
    銀行貸款無法辦下來，丁○○及原告本來要找外面的人幫忙
    辦，伊建議他們不要找外人，找自己人比較好，伊就建議他
    們找被告。伊有叫原告他們去辦過戶給被告，因為被告比較
    年輕有工作能力，他們辦好過戶給被告名義之後，有告訴伊
    已經辦好過戶等語，亦有本院同上期日之言詞辯論筆錄可稽
    。
  (三)至於被告雖舉證人即被告之夫黃文義，欲證明兩造間無委任
    關係，且兩造間買賣價金並非480 萬元之情（見本院第一宗
    卷第134 頁被告書狀），證人黃文義雖證稱：系爭房地在辦
    理過戶至伊太太即被告名下之前，丁○○有來找過三次，第
    一次是跟被告講，希望伊跟被告可以買下系爭房地，被告事
    後有轉告伊，伊沒有答應。第二次是伊去丁○○的公司向他
    買東西，丁○○跟伊提及希望伊跟被告能夠買下系爭房地，
    當時伊沒有答應。第三次是在過戶前的一、二天，丁○○到
    優模公司來向伊跟被告再提起，當時並沒有談到以多少錢賣
    給我們，因為丁○○對伊太太講他有債務的關係，系爭房地
    可能會被查封，如果沒有賣這個房子的話，他就沒有錢還給
    伊等。所以伊與被告同意以抵債的方式，來買系爭房地。伊
    等還付他48萬元云云（見本院97年5 月1 日言詞辯論筆錄）
    ，然經本院質之黃文義何以以丁○○要抵債、系爭房地之買
    賣價格究竟若干、利息如何繳納等節，其則陳稱：「因為他
    欠被告100 多萬元。」、「（問：到底是講多少錢來成交？
    ）『當時都沒有講』，因為丁○○急著出脫系爭房屋。」、
    「（問系爭房地過戶到被告名下後，向臺灣銀行三重分行辦
    理貸款，利息是如何繳納？）利息是由被告在臺灣銀行三重
    分行的帳戶去扣款。」（見本院同上期日言詞辯論筆錄），
    倘為真正之買賣，何以買賣價金究竟為多少金額竟然不知？
    縱果係以抵債方式為部分買賣價金之清償，亦應就原本欠款
    之金額究為若干、可以抵若干金額之買賣價金詳細列明，然
    證人黃文義於證述之初即證稱其係優模公司實際負責人，其
    與原告或丁○○之間並無債權債務關係，另丁○○有跟優模
    公司借過錢，不過有還等語，嗣又稱丁○○有欠被告100 多
    萬元云云；復先證稱：系爭房地過戶之土地增值稅及契稅是
    被告繳納的，但單據在哪裡其不知道云云，質以究係被告自
    己去繳的，還是交給代書去繳的乙節，其又改稱：「這部分
    我不清楚。」，甚至對於代書係何人，證人黃文義亦稱：「
    我不知道。」，此亦有本院97年5 月1 日言詞辯論筆錄足憑
    。倘系爭房地買賣契約書為真正之買賣而非通謀虛偽意思表
    示，則何以證人黃文義會對於不動產買賣最重要之買賣價格
    契約必要之點竟會證稱：「當時都沒有講」，且對於代書為
    何人均不知悉。故被告所辯兩造間為真正之買賣，非通謀虛
    偽意思表示云云，為不足採。
  (四)被告雖辯稱有於當日給付第一期款48萬元，並提出匯款單影
    本1 紙為憑，然該紙匯款單筆跡係丁○○之筆跡，由丁○○
    負責自被告名義帳戶匯款48萬元至原告帳戶，以製作虛偽不
    實之資金流程等情，除據證人丁○○證述如前外，被告復不
    爭執上開辦理匯款手續確係丁○○所為；而且辦理移轉登記
    之手續均係由原告所委託之代書辦理，契稅及土地增值稅亦
    均由原告繳納（有證人丁○○提出之契稅繳納證明1 份可證
    ）被告對於過戶手續均不甚知悉，完全交由原告之代理人丁
    ○○辦理，顯與一般買賣不動產買賣雙方對於履約及移轉登
    記過程均謹慎交易以確保自身權益之常情相違。而被告辯稱
    契稅22,000元是渠所繳納，係95年2 月初在優模公司交付該
    款給丁○○繳納等語（見本院97年7 月8 日言詞辯論筆錄）
    ，然為證人丁○○所當庭否認，被告就此有利於己之事實，
    並未舉證以實其說，且證人丁○○已提出其繳納契稅之代書
    柯秋菊出具之收據影本1 份附卷可徵。被告所辯，委無可取
    。
  (五)又系爭房地移轉登記至被告名下後，係由原告代理人丁○○
    負責尋找及選定房屋仲介公司，再由該仲介公司派員與丁○
    ○共同至被告經營之優模公司與登記為系爭房地所有權人之
    被告簽立系爭仲介委託書，然無論系爭仲介委託契約書內之
    委託銷售總價、委託期間、委託仲介之報酬等契約重要之點
    ，均係由丁○○所決定等情，已據證人丁○○到庭證述屬實
    如前，且所留予仲介公司之聯絡電話亦係留丁○○之行動電
    話號碼（此有本院第一宗卷第22至25頁、第94頁之系爭委託
    仲介契約書、遠傳電信股份有限公司之電信門號終止申請書
    影本各1 件附卷足徵）；甚至被告簽約後之系爭仲介委託契
    約書原本亦係交由原告之代理人丁○○保管迄今（被告對於
    該契約書原本始終均由丁○○保管乙節並不爭執），倘系爭
    房地買賣契約書非兩造通謀虛偽意思表示而為真正買賣，則
    被告對於系爭房地之委託仲介出售事宜，豈有完全交由他人
    決定，甚至系爭仲介委託書原本亦始終交由原告之代理人丁
    ○○保管之理？顯與常情不合。至於被告雖辯稱係因丁○○
    向其表示要借回去看看云云，然為原告及證人丁○○所否認
    ，被告未舉證證明，要無足取。至於被告雖稱於上開委託仲
    介期滿後，被告以系爭房地所有權人之地位而與房屋仲介公
    司簽立「買賣委託書內容更改附表」（見本院卷第77頁），
    以證明兩造間非通謀虛偽意思表示，然證人丁○○證稱：委
    託仲介期滿後，是信義房屋仲介人員主動打電話問伊是否要
    續約，伊當時告訴仲介人員伊同意續約，委託出售的條件相
    同，但伊人在外面，請他直接打電話給被告辦理續約，委託
    契約更改書伊沒有看過，是仲介人員直接去找被告辦理續約
    。仲介公司一般都是委託出售期間為3 個月，伊只是向仲介
    人員表示就續約，請他繼續幫伊等賣房子等語（見本院97
    年7 月8 日言詞辯論筆錄），足見委託仲介期滿後所簽之「
    買賣委託書內容更改附表」亦係仲介公司徵得原告代理人丁
    ○○同意續約繼續委託仲介後，由仲介公司人員逕赴優模公
    司與被告簽立。
  (六)再者，系爭房地移轉登記至被告名下後，係由原告代理人丁
    ○○偕同被告至台灣銀行三重分行辦理貸款，被告並同時於
    該銀行開立系爭帳戶後，嗣將系爭帳戶存摺交付丁○○，由
    原告代理人丁○○負責將所收客票款項存入系爭帳戶，以按
    月繳納銀行貸款利息。系爭房地之台灣銀行三重分行貸款利
    息並非被告自己出錢所繳納。倘系爭房地買賣契約非兩造通
    謀虛偽意思表示，原告何需於系爭房地已過戶被告名下後，
    替被告繳納以被告名義向台灣銀行三重分行貸款之利息？而
    非由被告以自己之款項存入系爭帳戶內以繳納銀行貸款利息
    ？
  (七)而系爭房地95年1 月24日移轉登記至被告名下後，到原告96
    年7 月中旬發現系爭房地過戶至訴外人黃森林名下之期間，
    系爭房地之至96年5 月份止之大樓管理費、至96年6 月份止
    之電費、至96年6月份止之水費，96年度房屋稅均由原告負
    責繳納，除據證人丁○○證述於卷外，並有原告所提上開期
    間內之大樓管理費、電費、水費單據、96年度房屋稅單可證
    （見本院第一宗卷第29至51頁）。
  (八)又系爭房地移轉登記至被告名下後，台北縣稅捐稽徵處三重
    分處95年5 月29日所寄送至被告戶籍地址，通知被告就系爭
    房地是否辦理自用住宅用地特別稅率之通知書（見本院第二
    宗卷第139 、140 頁），被告自認確實有於收受後將該通知
    書交給丁○○辦理（見本院第二宗卷被告答辯五狀第二頁）
    ，倘兩造間為真正買賣，系爭房地已移轉至被告名下後，被
    告何需將其所收受之台北縣稅捐稽徵處三重分處上開通知書
    交付予丁○○辦理？
  (九)至於被告所辯因原告積欠被告1,003,542 元，而以系爭房地
    之買賣價金抵償等語，原告否認有何積欠被告款項，則被告
    應就已清償之利己事實，負舉證之責。另證人丁○○亦否認
    有何積欠被告款項。至於被告所提被證五、六、八之融資公
    式表主張係丁○○所親自交付而持客票向優模公司融資，然
    為證人丁○○否認融資公式表之形式上真正；退步言之，縱
    令形式為真，亦屬丁○○個人與訴外人優模公司間之票貼融
    資關係，核與原告或被告均無關。況被告之配偶即優模公司
    實際負責人黃文義復已到庭證稱：丁○○有向優模公司借過
    錢，不過丁○○有還等語（見本院第一宗第166 頁），核與
    證人丁○○所證稱其未積欠被告或優模公司款項之情相符，
    因此，被告並未舉證證明原告確有積欠被告1,003,542 元之
    情，是其所辯以原告積欠之上開款項抵償系爭房地之買賣價
    金云云，要無可取。
  (九)綜上各情，原告主張兩造間系爭房地買賣契約書係兩造間通
    謀虛偽意思表示而為，實際上兩造係委任關係，乃為可採。
八、按「表意人與相對人通謀而為虛偽意思表示者，其意思表示
    無效。」、「虛偽意思表示隱藏他項法律行為者，適用該項
    法律行為之規定。」民法第87條第1項前段、第2項定有明文
    。本件兩造間簽立系爭房地買賣契約書之行為係通謀虛偽意
    思表示，實際上為隱藏原告委託被告出售系爭房地之法律行
    為，已如前述，故原告主張依上開規定，應適用委任關係之
    規定，乃為有據。按民法第541 條第1 項規定：「受任人因
    處理委任事務，所收取之金錢物品及孳息，應交付於委任人
    。」，被告係以415 萬元出售於訴外人黃森林，業據其所自
    認於卷（見本院第二宗卷第19頁之97年7 月8 日言詞辯論筆
    錄），而被告出售系爭房地與訴外人黃森林並非透過信義房
    屋仲介公司之居間仲介而成立，有信義房屋仲介公司函文1
    件可憑，故原告主張應以委託銷售總價498 萬元計算，尚非
    可採，應以415 萬元為計算依據。再扣除被告代原告向原貸
    款銀行清償之抵押貸款2,778,360 元（此為兩造不爭執），
    再扣除原告主張比照仲介費約定為委任被告之酬金166,000
    元〈415 萬×4%＝166000〉後，則被告應返還原告之金額應
    為1,205,640 元。
九、從而，原告主張依民法第87條第2項、第541條第1項規定，
    請求被告給付原告1,205,640 元，及自起訴狀繕本送達翌日
    （即97年3 月8 日）起至清償日止，按年息5%計算之法定利
    息部分，為有理由，應予准許。逾此範圍之請求，則非有據
    ，應予駁回。本院既認定原告先位之訴為有理由，依法即毋
    庸對原告備位之訴為裁判，附此敘明。
十、本案事證已臻明確，兩造其餘主張陳述、攻擊防禦方法及所
    提證據，經審酌後認於本判決結果不生影響，爰不一一論述
    ，附此敘明。
十一、結論：原告先位之訴為一部有理由，一部無理由，依民事
      訴訟法第79條，判決如主文。
中    華    民    國    97    年    9     月    30    日
                  民事第一庭    法  官  陳翠琪
以上正本係照原本作成
如對本判決上訴，須於判決送達後20日內向本院提出上訴狀
中    華    民    國    97    年    10    月    1     日
                                書記官  李瑞芝


司法院資訊處製作；財團法人民間司法改革基金會備份。
